【裁判字號】    98,易,265
【裁判日期】    990603
【裁判案由】    使公務員登載不實罪
【裁判全文】
臺灣臺東地方法院刑事判決              98年度易字第265 號
公  訴  人  臺灣臺東地方法院檢察署檢察官
被      告  己○○
            戊○○
共      同
選任辯護人  金志雄律師
上列被告因使公務員登載不實案件，經檢察官提起公訴（97年度
偵續字第21號），本院判決如下：
    主  文
己○○、戊○○均無罪。
    理  由
一、公訴意旨略以：被告己○○及戊○○為父子關係，被告己○○明知其代被告戊○○償還前所積欠他人之債務僅新臺幣（
    下同）600 萬元至700 萬元間，而對被告戊○○取得同金額
    之債權，然為避免被告戊○○再次投資失敗及亂花錢，經徵
    得被告戊○○同意後，2 人基於偽造文書之犯意聯絡，由被
    告戊○○提供印鑑證明等資料交予被告己○○，被告己○○
    再委託不知情之葉振東，填具被告己○○對被告戊○○擁有
    1200萬元債權之不實內容之抵押權設定契約書，而以戊○○
    所有臺東縣臺東市○○段348-1 地號土地（下稱系爭土地）
    應有部分2 分之1 ，設定存續期間自民國86年2 月1 日至87
    年2 月1 日、清償日為87年2 月1 日之一般抵押權，用以擔
    保該不實之1200萬元債權，並將該不實內容之抵押權設定契
    約書於86年2 月3 日持之向臺東縣臺東地政事務所申請抵押
    權登記，使不知情之承辦人員將上開不實債權金額連同其他
    應登載事項登載於土地登記簿上，足以生損害於地政機關對
    於抵押權設定登記資料之正確性；因認被告己○○及戊○○
    所為，係共犯刑法第214 條之使公務員登載不實罪嫌云云。
二、按犯罪事實應依證據認定之，無證據不得認定犯罪事實；不
    能證明被告犯罪者，應諭知無罪之判決，刑事訴訟法第154
    條第2 項、第301 條第1 項，分別定有明文。次按告發人之
    告發，係以使被告受刑事訴追為目的，是其陳述是否與事實
    相符，仍應調查其他證據以資審認；又事實之認定，應憑證
    據，如未能發現相當證據，或證據不足以證明，自不能以推
    測或擬制之方法，為裁判基礎；且認定不利於被告之事實須
    依積極證據，苟積極證據不足為不利於被告事實之認定時，
    即應為有利於被告之認定；另認定犯罪事實所憑之證據，雖
    不以直接證據為限，間接證據亦包括在內，然而無論直接證
    據或間接證據，其為訴訟上之證明，須於通常一般之人均不
    致有所懷疑，而得確信其為真實之程度者，始得據為有罪之
    認定，倘其證明尚未達到此一程度，而有合理之懷疑存在，
    無從使事實審法院得為有罪之確信時，即應由法院為諭知被
    告無罪之判決（最高法院52年台上字第1300號、40年台上字
    第86號、30年上字第816 號、76年台上字第4986號判例意旨
    參照）。再按刑事訴訟法第161 條第1 項規定：檢察官就被
    告犯罪事實，應負舉證責任，並指出證明之方法。因此，檢
    察官對於起訴之犯罪事實，應負提出證據及說服之實質舉證
    責任。倘其所提出之證據，不足為被告有罪之積極證明，或
    其闡明之證明方法，無從說服法官以形成被告有罪之心證，
    基於無罪推定之原則，自應為被告無罪判決之諭知（最高法
    院92年臺上字第128 號判例意旨參照）。末按刑法第214 條
    之使公務員登載不實罪，係以明知為不實之事項，而使公務
    員登載於職務上所掌之公文書，為成立要件。所謂「明知」
    ，係指刑法第13條第1 項之直接故意而言；至同條第2 項之
    間接故意，則不包括在內，如行為人僅有間接故意，自難論
    以上開使公務員登載不實罪。換言之，欲成立此罪，除應證
    明行為人使公務員登載之事項屬於「不實之事項」外，尚須
    證明被告確知為不實之事項，卻仍使公務員將此不實事項登
    載於其職務上所掌公文書之「直接故意」（最高法院73年台
    上第1710號判例、70年台上第3821號判例、94年度台上字第
    4566號判決意旨參照）。
三、公訴意旨認被告2 人涉犯前揭罪嫌，無非係以被告己○○、
    戊○○於檢察事務官詢問及檢察官偵訊時之陳述、證人丁○○於檢察事務官詢問及檢察官偵訊時之證述、證人葉振東於
    檢察事務官詢問時之證述，以及系爭土地抵押權設定申請書
    、設定契約書、土地登記簿、被告戊○○之印鑑證明、戶籍
    謄本、被告己○○之身分證影本各1 份（參見97年度交查字
    第53號第28頁至33頁、第78頁）等，為其主要論據。
四、訊據被告己○○、戊○○均堅詞否認有何使公務員登載不實
    之犯行，並辯稱：設定抵押權時，2 人間確有1200萬元之債
    權債務關係等語；辯護人則為被告2 人辯護稱：被告2 人當
    時之本意係設定最高限額抵押權，故縱使結算時實際借貸金
    額未達1200萬元，亦無不實可言等語。
五、經查：
（一）被告己○○及戊○○為父子關係，於86年間被告戊○○提
      供印鑑證明等資料交予被告己○○，被告己○○再委託葉
      振東填具被告己○○對被告戊○○有1200萬元債權之抵押
      權設定契約書，而以被告戊○○所有之系爭土地應有部分
      2 分之1 ，設定存續期間自86年2 月1 日起至87年2 月1
      日止、清償日為87年2 月1 日之抵押權，用以擔保上開債
      權，並於86年2 月3 日將該抵押權設定契約書持之向臺東
      縣臺東地政事務所申請抵押權登記，使承辦人員將債權金
      額及其他應登載事項登載於土地登記簿之公文書上，而設
      定抵押權等事實，為被告2 人所不爭執，復有系爭土地之
      抵押權設定申請書、設定契約書、土地登記簿、被告戊○○之印鑑證明、戶籍謄本、被告己○○之身分證影本（參
      見97年度交查字第53號第28頁至33頁、第78頁）、臺東地
      政事務所99年5 月17日東地所登字第0990003088號函（參
      見本院卷第45頁）各1 份等在卷可稽，應可信為真實。
（二）被告己○○、戊○○均陳稱：於86年間因為被告戊○○欠
      別人很多錢，被告己○○有替被告戊○○還錢，所以才以
      被告戊○○所有之系爭土地應有部分設定抵押權等語，核
      與證人丁○○於檢察事務官詢問時證稱：當時是86年左右
      過年期間，很多人來要債，被告己○○有替被告戊○○還
      債等語（參見97年度交查字第53號卷第101 頁），以及證
      人葉振東於檢察事務官詢問時證稱：被告己○○來伊之地
      政事務所，問說他兒子有跟人借錢有債務，要跟他借錢，
      辦設定行的通嗎，伊說可以，並說這對被告己○○比較有
      保障，過了幾天被告己○○就把資料拿來，伊就幫他辦抵
      押權等語（參見97年度交查字第53號卷第94頁至第95頁）
      相符，足認被告己○○與戊○○於86年間確實存有債權債
      務關係，且因此債權債務關係而設定上開抵押權。是本件
      抵押權之設定，與一般完全無債權債務關係，僅為逃避其
      他債權人之強制執行，而虛偽設定抵押權之情形，已有所
      不同。
（三）檢察官雖以被告己○○於檢察事務官詢問及偵訊時陳稱：
      伊代被告戊○○償還600 萬元至700 萬元之債務，並未達
      1200萬元，因怕被告戊○○亂花錢，始設定1200萬元抵押
      權（參見95年度他字第298 號卷第34頁、97年度交查字第
      53號卷第49頁、第50頁）；被告戊○○於檢察事務官詢問
      及偵訊時陳稱：被告己○○代伊償還500 萬元至600 萬元
      之債務，未達1000萬元，因怕伊又投資失敗，始設定1200
      萬元抵押權（參見95年度他字第298 號卷第33頁、97年度
      交查字第53號卷第52頁）；以及證人丁○○於檢察事務官
      詢問時證稱：被告己○○代被告戊○○償還之債務，並未
      達1000萬元（參見97年度交查字第53號卷第101 頁）等語
      為據，因認被告2 人間僅有600 萬元至700 萬元之債權債
      務關係云云，惟查：
  １、被告戊○○於檢察事務官詢問時陳稱：系爭土地設定抵押
      之原因，是被告己○○說要公平，因為伊向被告己○○拿
      最多錢等語（參見97年度交查字第53號卷第51頁），核與
      證人丁○○於本院審理時證稱：被告己○○設定抵押的目
      的，也有保障其他兄弟權益之意思之語（參見本院卷第74
      頁背面）相符。本院衡以被告己○○與戊○○為父子關係
      ，一般父子間之借貸未訂立借據或提供擔保，雖屬人情之
      常，惟系爭土地之應有部分2 分之1 ，乃被告己○○已分
      配給被告戊○○，此業經被告2 人陳述明確，而被告己○○於分配財產後，再以其個人財產為被告戊○○還債，若
      未要求被告戊○○償還此筆債務，無異係分配較多財產予
      被告戊○○，顯對被告己○○之其他子女不公，是被告己○○為對其他子女有所交代，遂要求被告戊○○就系爭土
      地應有部分設定抵押以宣示並擔保上開債權之情，應屬合
      理可信，此參諸丁○○亦有於92年1 月3 日將其所有之系
      爭土地應有部分2 分之1 設立抵押權予被告己○○之情（
      參見97年度交查字第53號卷第16頁以下之系爭土地登記公
      務用謄本、抵押權設定書等資料），益徵明確。何況，被
      告己○○所借予被告戊○○之數額，既未訂立借據，當以
      抵押權擔保之數額為準，且該項數額既非無償贈與，則被
      告戊○○屆期若未如數清償，被告己○○即可將上開債權
      ，或強制執行系爭土地應有部分後，所分得之價金或承受
      之應有部分做為個人財產，甚至於被告己○○逝世後，成
      為遺產，利益均歸屬全體繼承人。又本案雖源於周明珠取
      得本院民事庭於94年12月12日94年度票字第1476號准許本
      票強制執行之民事裁定後，發覺被告戊○○就系爭土地之
      應有部分設定抵押權予被告己○○，認有虛偽設定抵押權
      以妨害強制執行之虞，而向臺灣臺東地方法院檢察署檢察
      官提出告發，然上開裁定准許強制執行之本票之發票日均
      為90年2 月13日（參見95年度他字第298 號卷第6 頁及第
      6 頁背面所附之本院94年度票字第1476號民事裁定），距
      本件抵押權登記日期已逾4 年之久，則被告2 人是否可能
      預見4 年後被告戊○○會簽發本票予周明珠，且為避免周
      明珠強制執行被告戊○○所有之系爭土地應有部分，而預
      先虛偽設定抵押權，亦非無疑。
  ２、又證人徐蕉圓於本院審理時證稱：被告戊○○於85、86年
      間向伊陸續借了大約280 萬元，在86年間即伊的小孩出生
      的第2 年，快夏天了，伊請哥哥乙○○載伊到臺東市朋友
      家，是被告戊○○的哥哥出面，連利息大概替被告戊○○
      還了300 多萬元，伊就交還被告戊○○簽的本票，但沒有
      寫收據，那一張本票的面額是280萬 元等語（參見本院卷
      第64頁至第67頁），核與證人乙○○於本院審理時證稱：
      85年或86間夏天，那時徐蕉圓的小孩好像1 歲，被告戊○○欠徐蕉圓快300 萬元，我就陪徐蕉圓下來臺東徐蕉圓的
      朋友家，是被告戊○○的哥哥拿錢來的；被告戊○○好像
      有一張本票在徐蕉圓那邊，徐蕉圓應該是把本票退還給丁○○，沒有另外再寫收據等語（參見本院卷第68頁至第69
      頁背面），以及證人丁○○於本院審理時證稱：86年7 、
      8 月的時候，被告己○○叫伊去幫被告戊○○還債給丙○○，伊就從被告己○○合庫或第一銀行之帳戶提了300 萬
      元，伊自己另有貼一點，交給徐蕉圓300 多萬元，徐蕉圓
      有還伊一張本票，面額好像是280 萬元等語（參見本院卷
      第70頁至第74頁）相符，足認被告己○○確有於本件抵押
      權設定後，再為被告戊○○清償至少300 萬元之債務。是
      被告2 人間若僅有600 萬元至700 萬元之債權債務關係，
      卻虛偽設定擔保1200萬元之抵押權，則被告己○○即無須
      於設定抵押權後，再為被告戊○○清償此筆借款。
  ３、又按最高限額抵押權係指所有人提供抵押物，與債權人訂
      立在一定金額限度內，擔保現在已發生及將來可能發生之
      債權之抵押權而言，故於最高限額抵押權設定之初，債權
      人與債務人間並不以債權債務關係已確實發生為必要，縱
      無任何債權存在，亦得訂定該契約；而一般抵押權只須將
      來實行抵押權時有被擔保之債權存在即為已足，故契約當
      事人如訂立以將來可發生之債權為被擔保債權，亦即其債
      權之發生雖屬於將來，但其數額已經預定者，此種抵押權
      在債權發生前亦得有效設立及登記。（最高法院62年度台
      上字第776 號判例、66年度台上字第1097號判例、91年度
      台上字第1955號判決意旨可資參照）。查證人葉振東於檢
      察事務官詢問時證稱：被告己○○說他兒子需要錢，跟人
      家借錢，被告己○○說有幫他兒子還錢，問伊如何才能保
      障自已，可不可以抵押，伊說可以，被告己○○就把資料
      拿來，說設定抵押權期間1 年、金額1200萬元等語（參見
      97年度交查字第53號卷第94頁至第95頁），顯見葉振東當
      時並未向被告己○○解釋一般抵押權與最高限額抵押權二
      者之區別，而確認被告己○○之真意；參以一般民眾未必
      知悉最高限額抵押權與一般抵押權之區別，是被告己○○
      當時之真意是否係辦理一般抵押權，本非無疑。況於設定
      抵押權當時，被告2 人間可能係約定由被告戊○○向被告
      己○○陸續借款，最高借款額度為1200萬元；亦可能係由
      被告戊○○預估需清償他人債務達1200萬元，故先向被告
      己○○借款1200萬元，日後再由被告己○○陸續代償被告
      戊○○之債務，而此二種情況，均可能造成被告己○○實
      際代戊○○清償之債務，並未達1200萬元，是不能僅以被
      告2 人於設定抵押權後，在檢察事務官詢問及偵訊時陳稱
      ：被告己○○為被告戊○○實際清償之數額未達1200萬元
      ，即回溯推認被告2 人於設定抵押權當時，即有「明知」
      彼此間僅有600 萬元至700 萬元之債權債務關係，卻故意
      虛偽登記擔保1200萬元債權之抵押權之情。
  ４、檢察官雖以被告2 人曾陳稱係怕被告戊○○再次投資失敗
      或亂花錢，才設定1200萬元之抵押權之語，而認定被告2
      人虛設1200萬元抵押權云云。然而，虛偽設定抵押權本身
      ，與被告戊○○不會再次投資失敗或亂花錢間，難認有何
      直接關連性；反而是被告己○○若無限制地為被告戊○○
      清償債務，將會使被告戊○○認為被告己○○會為他收拾
      善後，而毫無顧忌地四處借錢花用或投資，是被告己○○
      同意代被告戊○○清償債務之同時，就被告戊○○所有之
      系爭土地應有部分設定抵押權，不僅可宣示被告己○○對
      被告戊○○之債權，亦可使被告戊○○認知被告己○○並
      非無條件地為他清償債務，上開債務仍須以被告戊○○自
      己之財產向被告己○○清償，否則被告戊○○自己很有可
      能喪失系爭土地應有部分之所有權，而有所警惕。
  ５、再者，證人丁○○於本院審理時已證稱：在86年間，被告
      戊○○在外面欠了很多錢，有很多人到家裡要債，都是被
      告己○○出來處理，被告己○○會跟債權人協商，伊也有
      幫忙協商；伊幫被告己○○代替被告戊○○還了多少錢，
      伊也想不出來了；伊在偵查中說他們2 人間之債權債務未
      達1000萬元，是伊自己憑印象的計算，並不確定等語（參
      見本院卷第70頁、第70頁背面、第75頁）；參以被告2 人
      間未必將彼此間之債權債務關係詳細向丁○○報告，是證
      人丁○○於檢察事務官詢問時證稱：被告己○○為被告戊○○清償之債務未達1000萬元之詞，仍無從為被告2 人不
      利之認定。
六、綜上各節，公訴人所舉事證，尚不足使本院確信被告2 人於
    設定抵押權時，有「明知」彼此間僅有600 萬元至700 萬元
    之債權債務關係，卻故意虛偽設定擔保1200萬元債權之抵押
    權，而使公務員登載不實之犯行。此外，復查無其他積極證
    據可佐，揆諸首揭證據裁判主義及無罪推定原則，自應為被
    告2 人無罪之諭知，以昭審慎。
據上論斷，依刑事訴訟法第301 條第1 項，判決如主文。
本件經檢察官甲○○到庭執行職務。
中    華    民    國    99    年     6    月     3    日
                  刑事第一庭  審判長法  官  郭千黛
                                    法  官  陳義忠
                                    法  官  李俊彬
以上正本證明與原本無異。
如不服本判決應於收受送達後10日內向本院提出上訴書狀，並應
敘述具體理由；其未敘述上訴理由者，應於上訴期間屆滿後20日
內向本院補提理由書（均須按他造當事人之人數附繕本）。「切
勿逕送上級法院」。告訴人或被害人對於本判決如有不服，請書
具不服之理由狀，請求檢察官上訴者，其上訴期間之計算係以檢
察官收受判決正本之日期為準。
                                    書記官  陳昭穎
中    華    民    國    99    年    6     月    3     日

司法院資訊處製作；財團法人民間司法改革基金會備份。
